臺灣臺中地方法院刑事判決
110年度訴字第64號
公  訴  人  臺灣臺中地方檢察署檢察官
被      告  謝銘祺


            吳瑞逢


            邱群山

                    住屏東縣○○市○○街0段000巷00○0號0樓之0

            鍾政章



上列被告等因違反水土保持法案件，經檢察官提起公訴（109年
度偵字第23487號、第33074號），本院判決如下：
    主    文
謝銘祺共同犯水土保持法第三十二條第四項之非法開發使用致水
土流失未遂罪，處有期徒刑陸月，併科罰金新臺幣陸萬元，有期
徒刑如易科罰金，罰金如易服勞役，均以新臺幣壹仟元折算壹日
。緩刑貳年。
吳瑞逢共同犯水土保持法第三十二條第四項之非法開發使用致水
土流失未遂罪，處有期徒刑陸月，併科罰金新臺幣陸萬元，有期
徒刑如易科罰金，罰金如易服勞役，均以新臺幣壹仟元折算壹日
。未扣案之犯罪所得新臺幣拾萬元沒收，於全部或一部不能沒收
或不宜執行沒收時，追徵其價額。
邱群山共同犯水土保持法第三十二條第四項之非法開發使用致水
土流失未遂罪，處有期徒刑陸月，併科罰金新臺幣陸萬元，有期
徒刑如易科罰金，罰金如易服勞役，均以新臺幣壹仟元折算壹日
。緩刑貳年，並應於判決確定翌日起壹年內，向公庫支付新臺幣
捌萬元。未扣案之犯罪所得新臺幣拾萬元沒收，於全部或一部不
能沒收或不宜執行沒收時，追徵其價額。
鍾政章共同犯水土保持法第三十二條第四項之非法開發使用致水
土流失未遂罪，處有期徒刑陸月，如易科罰金，以新臺幣壹仟元
折算壹日。未扣案之犯罪所得新臺幣貳萬捌仟陸佰元沒收，於全
部或一部不能沒收或不宜執行沒收時，追徵其價額。
    犯罪事實
一、謝銘祺知悉坐落臺中市○○區○○段0000號、1434號、1435號、
    1436號及1469號土地（以下合稱本案土地），均屬中華民國
    所有，由中華民國原住民族委員會管理，且經臺中市政府參
    照自然形勢、行政區域或保育、利用之需要，報請行政院核
    定公告之公、私有土地，屬水土保持法所稱之山坡地，未經
    同意不得擅自墾殖、占用或從事水土保持法第8條第1項第2
    款至第5款之開發、經營或使用，仍基於非法開發、使用之
    犯意，未徵得本案土地之所有權人或管理者之同意，於民國
    109年4月30日某時，委由吳瑞逢將其指界範圍內樹木砍除、
    載離，吳瑞逢、邱群山及鍾政章知悉上情，與謝銘祺共同基
    於非法開發、使用之犯意聯絡，自109年6月23日起至同年7
    月15日止，由吳瑞逢、邱群山伐木、開挖、闢道、整地，鍾
    政章載運砍除之樹木，以此方式開發、使用公有山坡地（面
    積如附表所示），惟尚未致生水土流失之結果。嗣臺中市政
    府水利局人員黃郁博會同臺中市和平區公所技士吳以山至本
    案土地勘查並查報處理，循線查悉上情。
二、案經臺中市政府水利局函送暨臺中市政府警察局和平分局報
    告臺灣臺中地方檢察署檢察官偵查起訴。
    理    由
壹、程序部分
　　本判決所引用被告謝銘祺、吳瑞逢、邱群山及鍾政章以外之
    人於審判外之陳述，檢察官及被告4人於本院審理時均同意
    有證據能力，迄辯論終結前未聲明異議，本院審酌上開證據
    資料作成時之情況，尚無違法不當或證明力明顯過低之瑕疵
    ，認以之作為證據應屬適當，依刑事訴訟法第159條之5第1
    項規定，均有證據能力。另援引之非供述證據，並無證據證
    明係公務員違背法定程序所取得，亦無顯有不可信之情況，
    俱與本案有關，檢察官及被告4人於本院審理時均同意有證
    據能力，經本院提示予被告辨認、告以要旨而為合法調查，
    應認均得作為證據。
貳、實體部分
一、認定犯罪事實所憑證據及理由
　㈠上揭犯罪事實，均據被告4人於本院審理時坦承不諱；本案土
    地均係中華民國所有，被告4人均非本案土地之合法使用人
    ，且經開挖、整地及闢道等情，分別經證人即到場勘查之臺
    中市政府水利局人員黃郁博於警詢及本院審理時（見109偵2
    3487卷第61-63頁，本院卷第324-335頁）、證人即到場勘查
    之臺中市和平區公所技士吳以山於警詢及本院審理時（見10
    9偵23487卷第57-59頁，本院卷第336-342頁）、證人即臺中
    市和平區公所人員吳家駒於警詢時（見109偵33074卷第113-
    117頁）證述綦詳，復有臺中市政府水利局109年7月27日中
    市水保管字第1090067557號函檢附山坡地巡查紀錄表、現場
    照片、土地建物查詢資料、臺中市和平區地籍圖查詢資料、
    臺中市山坡地查詢表、臺中市政府辦理違規使用山坡地案件
    現場會勘紀錄、臺中市和平區公所109年7月9日和平區產字
    第1090014049號函檢附土地權利人等相關資料、臺中市政府
    水利局（水土保持管理科）會勘紀錄及臺中市山坡地水土保
    持管理-致生水土流失認定現場勘查紀錄表、臺中市東勢地
    政事務所109年9月24日中東地二字第1090009182號函檢附土
    地複丈成果圖、臺中市政府水利局109年10月6日中市水保管
    字第1090091376號函檢附行政院農業委員會水土保持局防災
    資訊網圖資查詢資料、行政院經濟部中央地質調查所-地質
    資料整合查詢系統查詢資料、行政院農業委員會林務局農林
    航空測量所圖資查詢資料、Google Earth Pro軟體內建航照
    圖資、現場照片、空拍照片、國土測繪中心航照圖及等高線
    圖截圖照片、職務報告書、搜索扣押筆錄、扣押物品目錄表
    、物品代保管單、土地登記第二類謄本翻拍照片、委託書翻
    拍照片、地籍圖謄本翻拍照片、現場照片、臺中市政府警察
    局和平分局109年11月11日中市警和分偵字第1090014043號
    函檢附現場會勘照片、本案土地衛星圖（含土地範圍標示）
    、土地標示詳細資訊、被告吳瑞逢提出之施工前照片、臺中
    市和平區公所110年9月10日和平區土字第1100016952號函檢
    附土地建物查詢資料、異動索引查詢資料、土地標示詳細資
    訊及行政院原住民族委員會96年7月9日原民地字第09600295
    75號函、行政院農業委員會林務局農林航空測量所110年9月
    22日農測供字第1109111638號函檢附航空照片及臺中市政府
    水利局110年10月7日中市水保管字第1100078692號函與檢附
    現地勘查照片存卷可稽（見109他6376卷第3-6頁、第11-33
    頁、第37-50頁、第55-75頁、第83頁，109偵23487卷第65-7
    7頁、第91-107頁、第167-171頁，109偵33074卷第129-149
    頁、第275-289頁，本院卷第157-199頁、第203-210頁、第2
    13-219頁），並經檢察官會同水土技師、員警、被告謝銘祺
    及臺中市政府水利局人員至現場履勘，結果略以：現場開挖
    ，土石裸露，路面約寬3、4公尺，路旁有大小不一落石，雖
    有部分植被新生，但不足以承載鬆脫土石，仍有致生水土保
    持災害之虞等語，有履勘現場筆錄在卷可考（見109他6376
    卷第85頁），亦有挖土機1輛、拚裝車1輛扣案可憑，足認被
    告4人所為任意性自白與事實相符，堪以採信。
　㈡參諸水土保持之目的係為保護土地之永續生產力，以及發揮
    整體性水土保持功能，針對水資源、土資源為合理的開發與
    有效保護，則條文所稱之「致生水土流失」，當係指水資源
    、土資源之流失而言，前者乃因山坡地開發所導致之「逕流
    水流失」現象，後者則專指特定範圍內之「土壤流失」情形
    。判斷有無致生水土流失之結果，學理上係依據水土保持技
    術規範第35條之通用土壤流失公式，包括降雨、土壤、坡度
    、坡長、覆蓋、管理及水土保持處理等多項影響因子認定之
    ，就實務而言，雖可依水土保持法之立法意旨，有本法施行
    細則第35條第1項第1款至第7款情形之一者，即作為認定「
    致生水土流失」之參考標準，惟仍需依實際狀況，具體認定
    ，非可一概而論（最高法院107年度台上字第2680號判決意
    旨參照）。依證人黃郁博於本院審理時證稱：本案土地有伐
    木、闢道及剷除部分原始地形而整坡之情形，有明顯機具挖
    痕。本案土地位於土石流潛勢溪流之源頭，且地表裸露範圍
    滿大，經開挖、闢道及整地後，水流會跟著施工路面之道路
    順流而集中沖蝕，提升土石流潛勢發生機率，水土流失增加
    ，若未制止或分析、規劃完善後實施，有增加下游水土流失
    致災之風險等語（見本院卷第324-335頁），佐參卷附109年
    6月23日違規使用山坡地案件現場會勘紀錄、臺中市山坡地
    水土保持管理-致生水土流失認定現場勘查紀錄表（見109他
    6376卷第39-40頁、第49-50頁），本案土地經證人黃郁博、
    吳以山於109年6月23日進行勘查，結果為：「...道寬、伐
    林之整地闢道等改變地形屬實，挖填之林木及土石方應被倒
    置坑溝源頭（紅圈處），已致生水土流失之虞」，109年7月
    15日二度勘查後，具體事實之實害或結果欄勾選「無致生水
    土流失實害或結果」、具體公共危險情形欄勾選「有致生具
    體公共危險情形之虞」，並記載「河川源頭土砂料源增加，
    土石流潛勢恐影響下游公共安全」、會勘結論欄勾選「有致
    生水土流失之虞」；檢察官於109年9月3日到場履勘後，認
    本案土地依履勘時之現狀，「仍有致生水土保持災害之虞」
    ，此有履勘現場筆錄附卷可稽（見109他6376卷第85頁）；
    再經本院就本案土地依其查獲時之現況，有無發生水土流失
    之實害，或有發生之虞乙節函詢臺中市政府水利局，結果略
    以：本案雖無致生水土流失之實害，然明顯有砍伐林木使坡
    面土壤裸露，且本案土地有張力裂縫產生、位於土石流潛勢
    溪流，恐造成上方土石成為土石流料源，有致生水土流失之
    虞等語，有臺中市政府水利局110年10月7日中市水保管字第
    1100078692號函及檢附現地勘查照片存卷可參（見本院卷第
    213-219頁），結論一致，均僅能認被告4人之非法行為結合
    本案土地坐落位置之地理特性，將提升該處水土流失危害之
    可能性，尚無從認定本案土地之地表裸露、出現張力裂縫之
    情形，確已致生水土流失之實害結果。
　㈢水土保持法第32條規定之罪，雖重在山坡地或林區之水土保
    持，但亦含有竊佔罪之性質，以未經土地所有權人同意，擅
    自墾殖、占用或開發、經營、使用為必要。查本案土地均係
    原住民保留地，有土地建物查詢資料為證（見本院卷第159-
    167頁），被告謝銘祺不具原住民身分，亦未徵得本案土地
    之所有人或使用人之同意；被告謝銘祺有向被告吳瑞逢出示
    土地謄本，被告吳瑞逢另雇請被告邱群山、鍾政章到場開挖
    、載樹，並有出示地籍資料等情，復據被告吳瑞逢、邱群山
    及鍾政章陳明在卷（見109偵33074卷第245-255頁），被告4
    人應知悉渠等不具開發、使用本案土地之合法權源，且因渠
    等非法伐木、闢道等行為，致生水土流失之虞，該當非法開
    發使用致水土流失未遂之要件，揆諸前揭說明，亦含有竊佔
    罪之性質，公訴意旨就竊佔部分不另為不起訴處分，應不拘
    束本院對於犯罪事實之認定。
　㈣綜上，本案事證業已明確，被告4人所為犯行洵堪認定，應依
    法論科。
二、論罪
　㈠核被告4人所為，均係犯水土保持法第32條第4項、第1項之非
    法開發使用致水土流失未遂罪。本案依卷存證據，尚難認有
    發生水土流失之實害，達既遂程度等情，已如前述，公訴意
    旨認被告4人所為構成非法開發使用致水土流失罪，容有未
    洽，惟此僅行為態樣既遂、未遂之分，無庸變更起訴法條。
　㈡被告4人就本案犯行間，有犯意聯絡及行為分擔，應論以共同
    正犯。
　㈢水土保持法第32條之罪，為繼續犯。如墾殖、占用、開發、
    經營、使用之行為在繼續實行中，則屬行為之繼續而非狀態
    之繼續，其犯罪之完結須繼續至其行為終了時（最高法院99
    年度台上字第7746號判決意旨參照）。被告4人自109年6月2
    3日起非法開發、使用之行為，屬於繼續犯之性質，雖其行
    為當時罪已成立，但渠等行為繼續至109年7月15日被查獲時
    為止，應論以單純一罪。
　㈣被告4人雖已著手實行上開非法開發使用犯行，惟尚未發生水
    土流失之結果，為未遂犯，衡其情節與達既遂者究屬有別，
    均依刑法第25條第2項規定，按既遂犯之刑減輕之。
三、爰以行為人之責任為基礎，審酌被告4人罔顧環境生態與土
    地之合法權利人之權益，擅自在本案土地伐木、闢道及整地
    等，造成地表裸露範圍甚廣，且本案土地處於土石潛勢溪流
    處，雖未致生水土流失之實害，惟提升將來土石流等水土流
    失發生之機率，對山坡地水土資源之保育、確保水源涵養及
    自然資源之永續利用等形成潛在危險，實值非難，並考量被
    告謝銘祺為指界之人、被告吳瑞逢及邱群山從事伐木、闢道
    等行為，以及被告鍾政章僅負責載運砍下之樹木等被告4人
    分工角色之輕重，被告4人犯後終究坦認犯行，現場經事後
    彌補，植生恢復良好（見本院卷第221-226頁），兼衡被告4
    人之前案素行及渠等自陳之教育程度、工作、家庭、經濟與
    健康狀況（見本院卷第354-355頁）等一切情狀，分別量處
    如主文所示之刑，併諭知易科罰金及易服勞役之折算標準。
四、緩刑
　㈠被告謝銘祺、邱群山均未曾因故意犯罪受有期徒刑以上之宣
    告等情，有其等2人之臺灣高等法院被告前案紀錄表可佐（
    見本院卷第27頁、第37頁），本院審酌被告謝銘祺、邱群山
    因一時思慮未周，致罹刑典，犯後坦承犯罪，確已悔悟，現
    場經補救後恢復良好，且被告謝銘祺、邱群山於本案查獲後
    迄今未涉及任何刑事不法行為，可認渠等對於社會規範之認
    知、行為控制能力尚無重大偏離或異常，信被告謝銘祺、邱
    群山經此偵、審程序及刑之宣告後，應能知所警惕而無再犯
    之虞，兼衡被告謝銘祺年事已高及被告謝銘祺、邱群山自陳
    之個人狀況，非不得藉由緩刑具備之心理強制作用，令渠等
    自發性改善，同時得以持續維繫與社會之連結，是認被告謝
    銘祺、邱群山所受刑之宣告以暫不執行為當，依刑法第74條
    第1項第1款規定，宣告如主文所示之緩刑期間，以啟自新。
    復斟酌土地之救災計畫主要係由被告謝銘祺出資完成，應足
    使被告謝銘祺認知尊重土地合法使用權人之權利及水土保持
    之重要性，另有課予一定負擔，以促使被告邱群山記取其行
    為之違法性與危害性，日後戒慎己行之必要，乃斟酌本案情
    節之輕重、被告邱群山參與程度及其個人狀況，依刑法第74
    條第2項第4款規定，命被告邱群山應於主文所示期間內，履
    行如主文所示之負擔。若違反上開負擔情節重大，足認原宣
    告之緩刑難收其預期效果，而有執行刑罰之必要者，得依刑
    法第75條之1第1項第4款規定，撤銷緩刑之宣告，附此敘明
    。
　㈡刑法第74條第1項關於緩刑之規定，除被告應具備該條各款之
    其中1種情形之外，並須有可認為以暫不執行刑罰為適當之
    情形，始得為之。經查：
　　⒈被告吳瑞逢前因偽造文書、不能安全駕駛案件，經臺灣苗
      栗地方法院98年度苗交簡字第857號判決判處應執行有期
      徒刑4月確定，於99年5月20日徒刑易科罰金而執行完畢。
      其固於該案執行完畢後5年以內未曾因故意犯罪受有期徒
      刑以上刑之宣告，有被告吳瑞逢之臺灣高等法院被告前案
      紀錄表在卷可參（見本院卷第29-35頁），惟被告吳瑞逢
      甫因於108年6、7月間涉嫌違反水土保持法，經臺灣苗栗
      地方檢察署檢察官自109年3月4日起，以109年度偵字第12
      70號、第1371號偵查，嗣為緩起訴處分確定，此有被告吳
      瑞逢之臺灣高等法院被告前案紀錄表及該案緩起訴處分書
      存卷可佐（見本院卷第29-35頁、第261-264頁），自當知
      所警惕，竟未戒慎己行，故意再為本案犯行，伐木數量非
      寡，並將砍下之樹木販賣以牟利，難認其有因歷經前案之
      司法程序，確實體認水土保持之重要性及其行為之嚴重性
      ，並無以暫不執行為適當之情形，不宜為緩刑宣告。
　　⒉被告鍾政章前因違反毒品危害防制條例案件，經臺灣苗栗
      地方法院於108年3月29日以108年度苗簡字第127號判決判
      處有期徒刑5月，業已確定乙節，有被告鍾政章之臺灣高
      等法院被告前案紀錄表為憑（見本院卷第265-271頁），
      不符合刑法第74條第1項所定緩刑要件，自不得為緩刑諭
      知。
五、沒收
　㈠按犯罪所得，屬於犯罪行為人者，沒收之；於全部或一部不
    能沒收或不宜執行沒收時，追徵其價額；第1項及第2項之犯
    罪所得，包括違法行為所得、其變得之物或財產上利益及其
    孳息，刑法第38條之1第1項前段、第3項、第4項分別定有明
    文，所稱「其變得之物」，係指犯罪與利得之間，因介入其
    他法律或事實行為而欠缺直接關聯性之「間接利得」，包括
    因運用而得之財產及以利得換得之替代物（最高法院109年
    度台上字第285號判決意旨參照）。依被告吳瑞逢、邱群山
    及鍾政章於本院審理時之供述（見本院卷第352-353頁），
    被告吳瑞逢因受託伐木、整地，獲有新臺幣（下同）6萬元
    之報酬，加計其出售砍下之樹木所獲財物，共取得10萬元；
    被告邱群山取得10萬元；被告鍾政章則係以每日1,300元計
    算其報酬，除其於109年7月15日被查獲時（無證據證明其有
    取得被查獲當日之報酬）外，共獲取2萬8,600【計算式：1,
    30022日=28,600】元，足認被告吳瑞逢、邱群山及鍾政章
    分別有因本案犯行取得前揭不法利得，未扣案，應依刑法第
    38條之1第1項前段、第3項規定，於被告吳瑞逢、邱群山及
    鍾政章各別所犯罪刑項下宣告沒收，於全部或一部不能沒收
    或不宜執行沒收時，追徵其價額。
　㈡水土保持法第32條第5項規定：「犯本條之罪者，其墾殖物、
    工作物、施工材料及所使用之機具，不問屬於犯罪行為人與
    否，沒收之。」為刑法第38條第2項之特別規定，固應優先
    適用，惟同法就其他與沒收有關之事項既無特別規定，仍應
    回歸適用刑法，有刑法第38條之2第2項：「宣告前2條之沒
    收或追徵，有過苛之虞、欠缺刑法上之重要性、犯罪所得價
    值低微，或為維持受宣告人生活條件之必要者，得不宣告或
    酌減之。」之適用。至個案是否適用過苛條款，而就應沒收
    之物，不予宣告沒收或給予酌減，則屬法院得依職權裁量之
    事項。經查：
　　⒈扣案之挖土機1輛係被告邱群山所有，供其本案整地所用等
      情，經其於本院審理時供承明確（見本院卷第347頁），
      固屬被告邱群山本案犯非法開發使用致水土流失未遂罪所
      使用之機具，惟衡酌被告邱群山係以駕駛挖土機為業，即
      屬其謀生工具，除本案犯行外，並未供作其他違法行為所
      用，其用於本案之期間未逾1個月，尚屬短暫，且挖土機
      之價格不菲，相較於被告邱群山因本案犯罪之代價，顯不
      相當，又非屬違禁物或專供本案犯罪之用，若予宣告沒收
      ，對被告邱群山所招致損害及產生懲罰效果，顯逾其犯行
      之可責程度，有過苛之虞，衡諸比例原則，依刑法第38條
      之2第2項規定，不予宣告沒收。
　　⒉扣案之拚裝車1輛，係被告鍾政章之雇主所有，因故方暫由
      被告鍾政章使用等情，另據被告鍾政章於本院準備程序及
      審理時供述在卷（見本院卷第248頁、第348頁），既為他
      人所有之物，僅暫時提供與被告使用，且無證據足認被告
      鍾政章之雇主出借該拚裝車時，確實知悉被告鍾政章係用
      以為本案犯行所用，再衡以上開機具有相當市場價值，亦
      非專供本案犯罪之用，若逕予對第三人財產沒收，將使第
      三人承受過度之不利益，容屬過苛，且欠缺刑法上之重要
      性，衡諸比例原則，爰不另為沒收之宣告。
據上論斷，應依刑事訴訟法第299條第1項前段，水土保持法第32
條第4項、第1項，刑法第11條前段、第28條、第25條第2項、第4
1條第1項前段、第42條第3項、第74條第1項第1款、第2項第4款
、第38條之1第1項前段、第3項，判決如主文。
本案經檢察官黃靖珣提起公訴，檢察官藍獻榮、林明誼到庭執行
職務。
中　　華　　民　　國　　111 　年　　 6 　 月 　　9　　日
                  刑事第十五庭  審判長法  官  簡佩珺
                                      法  官  湯有朋
                                      法  官  鄭咏欣 
以上正本證明與原本無異。
如不服本判決應於收受送達後20日內向本院提出上訴書狀，並應
敘述具體理由；其未敘述上訴之理由者，應於上訴期間屆滿後20
日內向本院補提理由書（均須按他造當事人之人數附繕本）「切
勿逕送上級法院」。
                                     書記官 施佑諭      
中　　華　　民　　國　  111   年　　6    月　 　9 　日 

附錄本案論罪科刑法條：
水土保持法第32條
在公有或私人山坡地或國、公有林區或他人私有林區內未經同意
擅自墾殖、占用或從事第八條第一項第二款至第五款之開發、經
營或使用，致生水土流失或毀損水土保持之處理與維護設施者，
處六月以上五年以下有期徒刑，得併科新臺幣六十萬元以下罰金
。但其情節輕微，顯可憫恕者，得減輕或免除其刑。
前項情形致釀成災害者，加重其刑至二分之一；因而致人於死者
，處五年以上十二年以下有期徒刑，得併科新臺幣一百萬元以下
罰金；致重傷者，處三年以上十年以下有期徒刑，得併科新臺幣
八十萬元以下罰金。
因過失犯第一項之罪致釀成災害者，處一年以下有期徒刑，得併
科新臺幣六十萬元以下罰金。
第一項未遂犯罰之。
犯本條之罪者，其墾殖物、工作物、施工材料及所使用之機具，
不問屬於犯罪行為人與否，沒收之。
附表
編號 土地地號 使用面積 （平方公尺） 1 臺中市○○區○○段0000號 5,459 2 臺中市○○區○○段0000號 711 3 臺中市○○區○○段0000號 1,542 4 臺中市○○區○○段0000號 2,520 5 臺中市○○區○○段0000號 9,062